ACORDAO-COMPLETO-2588469

ACÓRDÃO 3835/2023 ATA 14/2023 - PRIMEIRA CÂMARA

VISTO, relatado e discutido este processo, que trata de ato de pensão militar emitida pelo Comando do Exército - instituída por Eris Moraco - em benefício de Eliana Regina Maciel Moraco de Souza,
ACORDAM os ministros do Tribunal de Contas da União, reunidos em sessão da Primeira Câmara, nos termos dos arts. 71, inciso III, da Constituição Federal, 1º, inciso V, 39, inciso II, da Lei 8.443/1992, 260, § 1º, 262, caput e § 2º, do RITCU e 4º, § 3º, da Resolução-TCU 170/2004, e ante as razões expostas pelo relator, em:
9.1. considerar ilegal o ato de concessão de pensão militar emitido em benefício de Eliana Regina Maciel Moraco de Souza, negando-lhe registro;
9.2. dispensar a devolução dos valores indevidamente recebidos até a data da ciência do presente acórdão pelo Comando do Exército, com base no Enunciado 106 da Súmula da Jurisprudência do TCU;
9.3. determinar ao Comando do Exército que:
9.3.1. faça cessar os pagamentos decorrentes do ato impugnado, comunicando ao TCU, no prazo de 15 (quinze) dias, as providências adotadas;
9.3.2. emita novo ato de pensão militar, livre da irregularidade apontada, submetendo-o ao TCU, no prazo de 30 (trinta) dias;
9.3.3. informe à interessada que, em caso de não provimento de recurso eventualmente interposto, deverão ser repostos os valores recebidos após a ciência deste acórdão pelo órgão;
9.3.4. comunique imediatamente à interessada o teor da presente decisão, encaminhando ao TCU, no prazo de 30 (trinta) dias, comprovante da respectiva data de ciência.

Atos de pensão militar emitidos pelo Comando do Exército e enviados ao TCU para fins de análise e julgamento.

Primeira Câmara

Comando do Exército.

3. Interessada: Eliana Regina Maciel Moraco de Souza (XXX.671.721-XX).

13.1. Ministros presentes: Walton Alencar Rodrigues (Presidente), Benjamin Zymler e Jhonatan de Jesus (Relator).
13.2. Ministro-Substituto presente: Weder de Oliveira.

JHONATAN DE JESUS

Transcrevo, a seguir, com ajustes de forma pertinentes, a instrução elaborada na Unidade de Auditoria Especializada em Pessoal, manifestação a que o representante do Ministério Público especializado junto ao TCU anuiu (peças 6 e 8) :
"INTRODUÇÃO
Trata-se de ato de pensão militar, submetido, para fins de registro, à apreciação do Tribunal de Contas da União (TCU) , de acordo com o art. 71, inciso III, da Constituição Federal.  O ato foi cadastrado e disponibilizado ao TCU por intermédio do Sistema e-Pessoal, na forma do art. 2º e 4º da Instrução Normativa TCU 78/2018.
O ato desse processo pertence às seguintes unidades:
Unidade emissora: COMANDO DO EXÉRCITO.
Unidade cadastradora:  DIRETORIA DE INATIVOS E PENSIONISTAS.
Subunidade cadastradora: SUC9 - 9ª Região Militar.
EXAME TÉCNICO
Procedimentos aplicados
Os procedimentos para exame, apreciação e registro de atos de pessoal encontram-se estabelecidos na Instrução Normativa TCU 78/2018 e na Resolução TCU 206/2007. Essas normas dispõem que os atos de pessoal disponibilizados por meio do e-Pessoal devem ser submetidos previamente a críticas automatizadas, com base em parâmetros predefinidos.
As críticas das informações cadastradas na etapa de coleta do ato foram elaboradas e validadas levando-se em conta as peculiaridades de cada ato. Os itens verificados nessa etapa são inerentes a dados cadastrais, fundamentos legais, mapa de tempo, ficha financeira, assim como eventuais ocorrências de acumulação. Trata-se de verificações abrangentes, minuciosas e precisas e sem a necessidade de ação humana e, portanto, menos suscetível a falhas. As críticas aplicadas estão discriminadas no sistema, no Menu e-Pessoal, opção 'Crítica', que podem ser acessadas mediante concessão de perfil específico a servidores do TCU responsáveis pela análise.
Além das críticas automatizadas, há verificação humana adicional no caso de haver alertas do sistema ou informações não formatadas, como esclarecimentos do gestor ou do controle interno.  
As críticas também consideram os registros do Sistema Integrado de Administração de Recursos Humanos (Siape) . O Siape disponibiliza informações atualizadas sobre as parcelas que integram os proventos, diferentemente, portanto, do e-Pessoal, que informa as parcelas no momento do registro do ato. 
Essa confrontação com o Siape fornece uma visão atual e verdadeira da situação, o que permite descaracterizar irregularidades e inconsistências que, embora constantes do e-Pessoal, já foram corrigidas.
As verificações detectadas no ato encontram-se discriminadas na aba de pendências do ato no sistema e-Pessoal, bem como no espelho do ato contemplado por esta instrução.
Exame das Constatações
Ato: 95581/2019 - Reversão - Interessado (a) : ERIS MORACO - CPF: XXX.906.931-XX
Beneficiário: ELIANA REGINA MACIEL MORACO DE SOUZA - CPF: XXX.671.721-XX - Filho (a) 
Parecer do Controle Interno: considerar o ato Legal com esclarecimentos. Justificativa:  Visando subsidiar, minimamente, a Egrégia Corte de Contas, informo que o instituidor em foco possuía, computado como Tempo Total de Serviço, além dos tempos discriminados no presente formulário, 04 (quatro) meses de Licença Especial não gozada (LENG: inciso IV, do Artigo 137, da Lei nº 6.880/80) . Informo, ainda, que o instituidor faleceu em 20 JAN 1997, na condição de militar reformado por idade e recebendo os proventos da graduação de 1º sargento. Em 29 de junho de 2015, o Diretor de Civis, Inativos, Pensionistas e Assistência Social emitiu a Portaria nº 103-DCIPAS.32.7 (publicada no DOU nº 122, de 30 JUN 15) , por meio da qual assegurou a alteração da base de cálculo da Pensão Militar correspondente aos proventos de 2º Tenente aos beneficiários do instituidor. Considerando que este ato está em desacordo com o entendimento prolatado no Acórdão 2225/2019-TCU-Plenário/TCU, foi alterada a base de cálculo da Pensão Militar do posto de 2º Tenente para a graduação de 1º Sargento, neste ato de reversão - a contar de 31 MAR 19, com efeitos financeiros a contar de 1º ABR 21. Essa informação está sendo dada porque, segundo a SSIP/9, não houve a abertura de campo no formulário do e-Pessoal para o esclarecimento da Aplicação do Acórdão 2225/2019-TCU-Plenário/TCU. 
Constatações e análises: 
1.1.1. Há outro ato na base de mesmo CPF, mesmo órgão e o mesmo tipo, e que ainda não foi apreciado. Ato (s) encontrado (s) no SISAC: SISAC-10003487-08-2015-000126-7 (TCU) .
Justificativa do Gestor de Pessoal: Não há. Verificação efetuada no âmbito do TCU.
Análise do Controle Interno:  Não há. Verificação efetuada no âmbito do TCU.
Análise da Equipe Técnica: Legal
O ato (SISAC 10003487-08-2015-000126-7) cuida de alteração da pensão inicial por motivo de 'alteração da base de cálculo da Pensão Militar correspondente aos proventos de 2º Tenente aos beneficiários do instituidor', conforme esclarecimentos do Controle Interno. Considerando que o aludido ato está em desacordo com o entendimento prolatado no Acórdão 2225/2019-TCU-Plenário/TCU, além do óbito da beneficiária inicial, foi emitido o presente ato de reversão, não havendo ilegalidade quanto a isso.
1.1.2. Possível cômputo de tempo privado no Tempo de serviço até 29/12/2000 e tempos que não contam para posto/graduação acima para fins de proventos na reserva (tempo privado, guarnição especial, OFR) . Devolução do ato para complementação das informações. 
Justificativa do Gestor de Pessoal: Não há. Verificação efetuada no âmbito do TCU.
Análise do Controle Interno:  Não há. Verificação efetuada no âmbito do TCU.
Análise da Equipe Técnica: Ilegal
Verificou-se o sistema Indícios e não se constatou acumulação em desacordo com o artigo 29 da Lei 3765/60. Portanto, a pensão militar em tela pode ser considerada legal neste quesito.
Conforme mapa de tempo de serviço do militar (anexado em papéis de trabalho) , verificou-se que não há cômputo de tempo privado. No entanto, pela análise do documento constata-se que o militar tem 11 anos, 10 meses e 11 dias servidos em Guarnição Especial. O aludido tempo não conta para fins de tempo de serviço para posto/graduação acima, contando apenas para fins de reserva.
Dessa forma, descartando-se o aludido tempo (guarnição especial) , o militar não faz jus ao posto acima amparado pelo inciso II do artigo 50 da Lei 6.880/80, pois desconsiderando tais tempos, terá menos de 30 anos de serviço até 29/12/2000, segue transcrição:
'Art. 50. São direitos dos militares:
 (...) 
II - a percepção de remuneração correspondente ao grau hierárquico superior ou melhoria da mesma quando, ao ser transferido para a inatividade, contar mais de 30 (trinta) anos de serviço;
Sendo oportuno lembrar que a Lei 6880/80 é que regula, em seus artigos 135 e 137, quais tempos contam para fins de tempo de serviço para posto/graduação acima e quais contam apenas para fins de reserva.
Logo, como tal situação repercute diretamente sobre os proventos da pensão em estudo, a concessão em tela não pode prosperar, devendo receber a chancela pela ILEGALIDADE e ser reajustada para proventos com base na Graduação de Segundo Sargento.'
1.1.3. O Controle interno emitiu parecer pela legalidade com esclarecimentos.
Justificativa do Gestor de Pessoal: Não há. Verificação efetuada no âmbito do TCU.
Análise do Controle Interno:  Não há. Verificação efetuada no âmbito do TCU.
Análise da Equipe Técnica: Ilegal
Parecer do controle interno se refere à aplicação no âmbito do TCU do Acórdão 2.225/2019, com o esclarecimento de que 'foi alterada a base de cálculo da Pensão Militar do posto de 2º Tenente para a graduação de 1º Sargento, neste ato de reversão'. Apesar disso, a concessão merece a chancela pela ILEGALIDADE, conforme análise realizada no âmbito da pendência 4547.
O quadro resumo de ocorrências e, quando for o caso, o detalhamento da norma legal e da jurisprudência para as inconsistências acima elencadas encontra-se no anexo II dessa instrução. 
Encaminhamento do ato: 
Considerar ILEGAL e recusar registro do ato de Pensão militar 95581/2019 - Reversão de ERIS MORACO do quadro de pessoal do órgão/entidade COMANDO DO EXÉRCITO, com base nos arts. 71, inciso III, da Constituição Federal, 1º, inciso V, e 39, inciso II, da Lei 8.443/1992 e 260, § 1º, do Regimento Interno. 
Com fulcro no art. 262, caput, do Regimento Interno deste Tribunal, determinar ao órgão/entidade COMANDO DO EXÉRCITO que: 
promova o recálculo do valor atualmente pago a título de reforma/pensão militar com base no posto/graduação incorreto, no prazo 15 (quinze) dias, contados a partir da ciência desta deliberação, sujeitando-se a autoridade administrativa omissa à responsabilidade solidária, em face de manifesta ilegalidade.
emita novo ato, livre da irregularidade ora apontada, em substituição  ao ato de Pensão militar de ERIS MORACO, submetendo-o à nova apreciação por este Tribunal, na forma do artigo 260, caput, também do Regimento.
dispense a devolução dos valores indevidamente recebidos de boa-fé até a data da ciência do órgão/entidade COMANDO DO EXÉRCITO, do acórdão que vier a ser proferido, com base no Enunciado 106 da Súmula da Jurisprudência do TCU.
dê ciência, no prazo de quinze dias, contados da notificação, do inteiro teor desta deliberação (a) o interessado (a) , alertando-o (a) de que o efeito suspensivo proveniente da interposição de eventuais recursos junto ao TCU não o (a) exime da devolução dos valores percebidos indevidamente, caso o recurso não seja provido.
informe o teor do acórdão que vier a ser prolatado, encaminhando ao TCU, no prazo de trinta dias, comprovante da data de ciência pelo (a) interessado (a) , nos termos do art. 4º, § 3º, da Resolução TCU 170/2004.
CONCLUSÃO
A abrangência e a profundidade das verificações levadas a efeito fundamentam convicção de que o ato 95581/2019 pode ser apreciado pela ilegalidade, em razão das irregularidades apontadas no item Exame das Constatações desta instrução, que representam afronta à legislação e à jurisprudência de referência
PROPOSTA DE ENCAMINHAMENTO
Ante o exposto, com fundamento no art. 71, inciso III, da Constituição Federal, no art. 1º, inciso V, e art. 39, incisos I e II, da Lei 8.443/1992, no art. 260 do Regimento Interno do Tribunal de Contas da União, propõe-se: 
Considerar ILEGAL e recusar registro do ato de Pensão militar 95581/2019 - Reversão de ERIS MORACO do quadro de pessoal do órgão/entidade COMANDO DO EXÉRCITO, com base nos arts. 71, inciso III, da Constituição Federal, 1º, inciso V, e 39, inciso II, da Lei 8.443/1992 e 260, § 1º, do Regimento Interno.
Com fulcro no art. 262, caput, do Regimento Interno deste Tribunal, determinar ao órgão/entidade COMANDO DO EXÉRCITO que: 
dê ciência, no prazo de quinze dias, contados da notificação, do inteiro teor desta deliberação (a) o interessado (a) , alertando-o (a) de que o efeito suspensivo proveniente da interposição de eventuais recursos junto ao TCU não o (a) exime da devolução dos valores percebidos indevidamente, caso o recurso não seja provido.
dispense a devolução dos valores indevidamente recebidos de boa-fé até a data da ciência do órgão/entidade COMANDO DO EXÉRCITO, do acórdão que vier a ser proferido, com base no Enunciado 106 da Súmula da Jurisprudência do TCU.
promova o recálculo do valor atualmente pago a título de reforma/pensão militar com base no posto/graduação incorreto, no prazo 15 (quinze) dias, contados a partir da ciência desta deliberação, sujeitando-se a autoridade administrativa omissa à responsabilidade solidária, em face de manifesta ilegalidade.
informe o teor do acórdão que vier a ser prolatado, encaminhando ao TCU, no prazo de trinta dias, comprovante da data de ciência pelo (a) interessado (a) , nos termos do art. 4º, § 3º, da Resolução TCU 170/2004.
emita novo ato, livre da irregularidade ora apontada, em substituição  ao ato de Pensão militar de ERIS MORACO, submetendo-o à nova apreciação por este Tribunal, na forma do artigo 260, caput, também do Regimento."
É o relatório.

não há.

Procurador Júlio Marcelo de Oliveira.

ATO DE PENSÃO MILITAR. CONTAGEM INDEVIDA DE TEMPO. EXCLUSÃO. ART. 50, II, DA LEI 6.880/1980. MENOS DE 30 ANOS DE SERVIÇO MILITAR QUANDO DA REFORMA. ASCENSÃO IRREGULAR DE NÍVEL HIERÁRQUICO REFLETIDA NA PENSÃO. ILEGALIDADE DO ATO. DETERMINAÇÃO. SÚMULA 106. ARQUIVAMENTO.

PENSÃO MILITAR (PMIL)

Unidade de Auditoria Especializada em Pessoal (AudPessoal).

Trata-se de ato de pensão militar emitida pelo Comando do Exército - instituída por Eris Moraco - em benefício de Eliana Regina Maciel Moraco de Souza.
2.	A unidade técnica e o representante do parquet opinaram pela ilegalidade do ato, por considerarem que o tempo de guarnição especial (11 anos, 10 meses e 11 dias) não poderia ser utilizado para concessão do posto acima a que se refere o inciso II do art. 50 da Lei 6.880/1980 (militar que contar com mais de trinta anos de serviço) .
3.	Manifesto concordância ao encaminhamento proposto, incorporando como minhas razões de decidir os fundamentos expendidos na instrução reproduzida no relatório precedente, sem prejuízo de algumas considerações adicionais.
4.	Na ativa, o instituidor ocupava a graduação de Segundo-Sargento, porém, ao ingressar na reserva remunerada (e posterior reforma) , nos termos do art. 104, inciso II, c/c o art. 106, inciso I, alínea "d", da Lei 6.880/1980, passou a receber proventos equivalentes aos de Primeiro-Sargento, conforme o inciso II do art. 50 da referida lei, por supostamente contar com mais de 30 anos de serviço militar.
5.	Ocorre que, à luz dos arts. 135 e 137 daquele diploma legal, os tempos de guarnição especial, de serviço privado e de órgão de formação da reserva contam somente para reserva remunerada, e não para fins de ascensão a posto acima prevista em seu art. 50, na redação original; descartando-se o tempo de atividade privada, o instituidor não teria direito à graduação acima da que exercia na ativa.
6.	Assim, considerando que o instituidor da pensão militar não faz jus à referida ascensão, a pensão concedida à beneficiária não possui amparo legal ou jurisprudencial, o que enseja o julgamento pela ilegalidade do ato.
7.	Ressalto: a jurisprudência do TCU apregoa que eventual irregularidade em ato de aposentadoria/reserva/reforma registrado por este Tribunal, sem possibilidade de revisão, pode ser objeto de nova análise de legalidade na apreciação da pensão decorrente, pois a concessão do benefício é ato novo, igualmente complexo, que somente se aperfeiçoa após apreciação realizada por esta Corte no exercício da competência prevista no art. 71, inciso III, da Constituição Federal de 1988 (Acórdão 664/2023-TCU-Plenário, relator o Ministro Vital do Rêgo) .
Em face do exposto, VOTO para que o Tribunal adote a minuta de acórdão que submeto à apreciação deste Colegiado.
TCU, Sala das Sessões, em 16 de maio de 2023.
JHONATAN DE JESUS 
Relator